最高法院民事判決　　　　　　　　　　　　　　　八十六年度台上字第二七一三號
　　上　訴　人　超群混凝土工業股份有限公司
　　法定代理人　郭吉
　　訴訟代理人　謝慶輝律師
　　　　　　　　李明益律師
　　　　　　　　吳文琳律師
　　被　上訴人　天河營造有限公司
　　法定代理人　謝麗花
　　訴訟代理人　周耀門律師
　　　　　　　　王伊忱律師
　　　　　　　　李貴芬律師
右當事人間請求給付貨款事件，上訴人對於中華民國八十五年十月二十一日台灣高等
法院高雄分院第二審判決（八十五年度上字第三三○號），提起上訴，本院判決如左
：
    主  文
上訴駁回。
第三審訴訟費用由上訴人負擔。
    理  由
本件上訴人主張：被上訴人因承建楠梓公路拓寬工程（下稱楠梓工程），自民國八十
三年三月一日起至同年五月二十四日止陸續向伊購買預拌混凝土，價格合計一百零四
萬零九十二元（新臺幣、下同）。伊已將被上訴人購買之混凝土如數交付，惟被上訴
人迄未給付貨款，屢經催討，均置之不理。又縱認被上訴人非買受人，惟伊之送貨單
及統一發票均記載買受人為被上訴人，被上訴人並持以向稅捐稽徵機關申報稅捐，足
見被上訴人有同意訴外人吳新號使用其名義對外為買賣行為，故被上訴人對前開買賣
，亦應負表見代理之授權人責任等情，求為命被上訴人給付伊一百零四萬零九十二元
並加計法定遲延利息之判決。
被上訴人則以：伊並未向上訴人購買前開預拌混凝土。伊於得標楠梓工程後，將其中
電子電信部分工程轉包於訴外人吳新號，前開預拌混凝土乃吳新號向上訴人購買而用
之於楠梓工程者，要不能因此即指係伊所購買。又伊並無表示以代理權授與吳新號，
吳新號亦無表示為伊之代理人，上訴人對此知之甚明，伊自不負表見代理之授權人責
任等語，資為抗辯。
原審以：查本件上訴人之前揭主張，雖據提出「預拌混凝土送貨單」一三八紙、統一
發票三紙、付款明細表三紙，並以證人蔡孟修、葉淑菁之證詞為據。惟查楠梓工程固
由被上訴人向高雄市政府工務局新建工程處承攬，然被上訴人嗣已將其中「電力電信
部分全部」，轉由訴外人吳新號承攬，此有「高雄市政府工務局新建工程處工程契約
」及「工程合約」附卷可稽。又查上訴人提出渠簽發之前開送貨單，其抬頭固均由上
訴人打上「天河營造」之名稱，惟其「客戶簽收」欄並無一由被上訴人簽收，而觀其
上之簽收人，其中有五十七紙為「林義欽」（或「林義欽電力」）、十五紙為「黃明
尚」，另有多紙為「吳新號」或「台電管線吳新號」，或「電吳」、「吳電」，有部
分為「和仔」或「阿忠」或「忠」，據被上訴人施工現場工程師證人施政男證稱：「
前揭送貨單上之簽收人員均非我們公司人員」、「（林義欽、黃明尚等）我們公司沒
有這姓名之員工」、「（我們公司向上訴人公司購買混凝土，其單據）大部分是由我
簽收，少部分由公司其他人員簽收」、「（楠梓工程是由）我們公司向高雄市政府承
攬」、「有分包予吳新號，分包給他的是電力管路部分」、「我們公司自己本身有向
上訴人買，吳新號亦有買，但上訴人公司清楚是誰買的」等情屬實。是尚難僅憑上訴
人所提該公司之前開送貨單證明前開預拌混凝土即係被上訴人所購買者。再查上訴人
所舉之統一發票三紙，其「買受人」欄固均由上訴人填寫為「天河營造有限公司」（
即被上訴人），且被上訴人亦據以向稅捐機關申報其營業成本。惟據證人即被上訴人
之會計謝莉靜先後證稱：「因訴外人吳新號向我們公司轉包工程，他乃我們公司之小
包」、「（他包的部分）是電力、電信部分，共二千九百萬元」、「他並非公司行號
，故其承包工程，並無自己的統一發票足以提供我們公司申報」、「乃直接要求他的
材料商等像上訴人開立抬頭名義為我們公司之統一發票，並交給我們公司申報」、「
（前開統一發票及送貨單）從上開送貨單上客戶簽收欄內簽收人林義欽等判斷，因林
某等非我們公司人員，故（前開預拌混凝土）非我們公司所買」、「我們向上訴人公
司叫的貨，並無積欠」等情屬實。再參以前開送貨單及統一發票之記載為八十三年三
月至同年五月間，而依上訴人所提之購貨付款記錄，被上訴人至八十四年七月間猶與
上訴人有交易往來，其中除系爭貨款外均已支付等情，亦據兩造分別陳明，並有上訴
人提出之付款記錄及被上訴人所提支付款明細表可稽。被上訴人於前開混凝土購買後
一年餘之期間中仍繼續向上訴人購貨，並支付貨款，若上訴人認前開貨物亦係被上訴
人所購買，其於收貨款時豈有不先收取原所積欠之貨款，或以所收之貨款先扣抵先前
積欠之貨款，卻於一年餘後再向被上訴人請求，實有悖常情。另按商人因避稅或其他
原因，而直接將其上手廠商應簽發給予之統一發票轉交予渠之下手廠商，以取代渠應
簽發之統一發票之跳開統一發票，乃商場所常見之現象。而被上訴人確於八十二年十
一月二十六日將楠梓工程中「電力電信部分全部」，以總價二千九百萬元轉包訴外人
吳新號承攬，亦有工程合約可稽。是被上訴人辯謂：伊並未向上訴人購買前開預拌混
凝土，伊於得標楠梓工程後將其中電力電信部分工程轉包於訴外人吳新號，前開預拌
混凝土乃吳新號向上訴人購買而用之於前揭工程等語，足以採信。至證人蔡孟修、葉
淑菁之證述，其中蔡孟修係證稱：「我司職（上訴人）統計，是統計客戶（買受）的
方數及數量我是依據調度室的送貨單，看送貨單的抬頭，統計客戶進貨的數量，我將
客戶統計後之資料於每月月底，統計完後，交給業務員去收錢」、「我印象中，天河
營造積欠貨款後，即沒有再付款，而我們也沒有再出貨，因怕貨款收不回來」等語，
渠既為統計人員，僅憑調度完之送貨單所列「抬頭」判斷訂貨人，自難憑其供述，證
明前開預拌混凝土為被上訴人所買受。況該證人亦證述：如客戶積欠貨款，上訴人即
不再對之出貨等語。惟查前開預拌混凝土之購買期間為八十三年三月至同年五月間，
而依上訴人所提之購貨付款記錄，被上訴人至八十四年七月間猶與上訴人往來交易，
其中除系爭貨款外均已付清，足徵前開預拌混凝土並非被上訴人公司所購。而葉淑菁
係證謂：「我司職調度，我是接受電話叫貨，並分配送貨，通常電話來叫貨，須問明
抬頭、何工地、多少料，按抬頭去送貨物，如客戶有積欠貨款，會計事先會交待是拒
出的客戶，我們即不出貨」等語。查前開預拌混凝土之叫貨人，依前述送貨單之「客
戶簽收」欄簽收人之記載，既均非被上訴人或其員工，已難僅憑叫貨人自稱為被上訴
人（即送貨單之抬頭為被上訴人），即據以判斷前開預拌混凝土為被上訴人所買受。
況系爭貨款為八十三年三月至五月間所積欠，設為被上訴人所積欠，依證人葉淑菁之
前述證述，嗣上訴人對之即拒不出貨，惟被上訴人至八十四年七月間猶與上訴人交易
，足見系爭貨款並非被上訴人所積欠。另查上訴人（之職員謝崇文）於八十三年七月
之前曾要求被上訴人（之職員謝莉靜）稱：「我們公司（指上訴人）賣給吳新號之預
拌混凝土，我們公司陸陸續續交貨給吳某，吳某原亦有按期付款給我們公司，惟近來
已未能按期付款，積欠貨款，請你們公司（指被上訴人）幫忙我們公司向吳某討回貨
款，日後吳某要求你們公司請求其向你們公司承攬之工程之工程款時請通知我們公司
，使我們公司得從你們公司要給付吳某之工程款取得吳某欠我們公司之貨款」等語，
而被上訴人則回稱：「日後吳新號要向我們公司領取其向我們公司承攬之工程款時，
我們公司可以通知你們公司，惟你們公司要從吳某得向我們公司領取之工程款取得吳
某向你們公司所買預拌混凝土之貨時必須吳某同意，你們公司必須偕同吳某一起前來
本公司，經吳某向本公司表示同意後我們公司始能從我們公司要給付吳某之工程款扣
取吳某所同意之金額交給你們公司」等語，因而吳新號於八十三年七月二日向被上訴
人領取其工程款時，被上訴人乃應上訴人前述商請，通知上訴人，上訴人（之職員謝
崇文）乃偕同吳新號一起前來被上訴人公司，經吳新號當場同意，被上訴人始從伊應
給付吳新號之工程款中扣取三十萬五千七百七十九元交付上訴人，幫忙上訴人向吳新
號討得吳某所欠上開金額貨款等情，業據證人謝莉靜證述屬實，並有八十三年七月二
日上開金額貨款之被上訴人「現金支出傳票」一紙可證（該傳票上有上訴人之職員謝
崇文及訴外人吳新號二人之簽名）。足徵上訴人明知購買前開預拌混凝土者係訴外人
吳新號，而非被上訴人，則本件情形亦與民法第一百六十九條所定表見代理之要件不
合。是上訴人另主張：被上訴人同意訴外人吳新號使用其名義對外為買賣行為，故被
上訴人對前開預拌混凝土之買賣應負表見代理之授權人責任云云，亦無足取。綜上所
述，上訴人本於買賣關係，請求被上訴人給付系爭貨款一百零四萬零九十二元及並加
計法定遲延利息，為無理由，為原審心證之所由得。爰維持第一審所為上訴人敗訴之
判決，駁回其上訴。經核於法並無不合。上訴論旨仍執陳詞，就原審取捨證據、認定
事實之職權行使，並就原審已論斷者，泛言未論斷，指摘其為不當，求予廢棄，非有
理由。至上訴人所稱：被上訴人為方便吳新號訂貨、領貨所需，而將其公司印章及統
一發票專用章交付吳某，足見被上訴人有授權吳某以被上訴人名義對外採購工程用品
云云，核係在本院提出之新攻擊方法，依民事訴訟法第四百七十六條第一項規定，本
院不得斟酌，併此敘明。
據上論結，本件上訴為無理由。依民事訴訟法第四百八十一條、第四百四十九條第一
項、第七十八條，判決如主文。
中      華      民      國    八十六    年     八       月     三十     日
                              最高法院民事第七庭
                                  審判長法官 朱  錦  娟
                                        法官 蘇  茂  秋
                                        法官 蘇  達  志
                                        法官 顏  南  全
                                        法官 葉  賽  鶯
　　　右正本證明與原本無異
       　                              　　　書  記  官
中      華      民      國    八十六    年     九       月      十      日
